---
title: "Análisis Bayesiano de Salarios con brms"
subtitle: "PPCs, LOO-CV y Comparación de Modelos"
date: "`r Sys.Date()`"
output:
  html_document:
    toc: true
    toc_float: true
    theme: flatly
    code_folding: show
---

```{r setup, include=FALSE}
knitr::opts_chunk$set(echo = TRUE, warning = FALSE, message = FALSE,
                      fig.align = "center", cache = TRUE)
library(brms)
library(loo)
library(bayesplot)
library(ggplot2)
library(patchwork)
library(dplyr)
library(knitr)

set.seed(2024)
color_scheme_set("viridis")
```

---

# Datos

```{r simular}
n <- 2000

escolaridad <- round(runif(n, 6, 20))
experiencia <- round(runif(n, 0, 40))
sector      <- factor(sample(c("formal", "informal"), n, replace = TRUE,
                              prob = c(0.55, 0.45)))
sexo        <- factor(sample(c("hombre", "mujer"), n, replace = TRUE,
                              prob = c(0.52, 0.48)))
region      <- factor(sample(c("norte", "centro", "sur"), n, replace = TRUE,
                              prob = c(0.35, 0.40, 0.25)))

log_mu <- 5.5 +
  0.06  * escolaridad +
  0.015 * experiencia +
  0.35  * (sector == "formal") +
 -0.20  * (sexo   == "mujer") +
  0.15  * (region == "norte") +
 -0.12  * (region == "sur")

mu_cond <- exp(log_mu)

salario_raw <- { y <- rbeta(n, 2, 4); y / (1 - y) }
salario     <- pmax(salario_raw * (mu_cond / mean(salario_raw)), 30)

datos <- data.frame(salario, escolaridad, experiencia, sector, sexo, region)
```

```{r viz-datos, fig.height=4}
p1 <- ggplot(datos, aes(x = salario)) +
  geom_histogram(aes(y = after_stat(density)), bins = 55,
                 fill = "#3182bd", alpha = 0.75, color = "white") +
  geom_density(color = "#e6550d", linewidth = 1) +
  scale_x_continuous(labels = scales::comma) +
  labs(x = "Salario diario (pesos)", y = "Densidad") +
  theme_bw()

p2 <- ggplot(datos, aes(x = log(salario))) +
  geom_histogram(aes(y = after_stat(density)), bins = 40,
                 fill = "#756bb1", alpha = 0.75, color = "white") +
  geom_density(color = "#e6550d", linewidth = 1) +
  labs(x = "log(salario)", y = "Densidad") +
  theme_bw()

p1 | p2
```

---

# Priors

priors_base son los compartidos en todos los modelos.

- Modelo distribución normal: priors_gaussian `exponential(0.1)` estrictamente positivo.

- Modelo log-normal: priors_lognormal 

- Modelo skew-normal: priors_skewnormal se tiene la dispersión más la asimetría 

- Modelo gamma: priors_gamma el parámetro de shape que tiene que ser estrictamente positivo

```{r priors}
f <- salario ~ escolaridad + experiencia + sector + sexo + region

priors_base <- c(
  prior(normal(0, 10), class = b),
  prior(normal(0, 10), class = Intercept)
)

priors_gaussian   <- c(priors_base, prior(exponential(0.1), class = sigma))
priors_lognormal  <- c(priors_base, prior(exponential(0.1), class = sigma))
priors_skewnormal <- c(priors_base, prior(normal(0, 10), class = sigma),
                                    prior(normal(0, 10), class = alpha))
priors_gamma      <- c(priors_base, prior(exponential(0.1), class = shape))
```

---

# Modelos

`file` salva los resultados de los parámetros. También puedes usar `save(m1)` por ejemplo. Pero con `cmdstanr` es mejor guardarlos en *.csv. 

```{r modelos, results='hide', cache=TRUE}
file.remove(c("m1_normal.rds", "m2_lognormal.rds", 
              "m3_skewnormal.rds", "m4_gamma.rds"))

m1 <- brm(f, datos, gaussian(),         priors_gaussian,
          chains = 4, cores = 4, iter = 2000, backend = "cmdstanr",
          save_pars = save_pars(all = TRUE),
          file = "m1_normal",    file_refit = "on_change")

m2 <- brm(f, datos, lognormal(),        priors_lognormal,
          chains = 4, cores = 4, iter = 2000, backend = "cmdstanr",
          save_pars = save_pars(all = TRUE),
          file = "m2_lognormal", file_refit = "on_change")

m3 <- brm(f, datos, skew_normal(),      priors_skewnormal,
          chains = 4, cores = 4, iter = 2000, backend = "cmdstanr",
          save_pars = save_pars(all = TRUE),
          file = "m3_skewnormal", file_refit = "on_change")

m4 <- brm(f, datos, Gamma(link = "log"), priors_gamma,
          chains = 4, cores = 4, iter = 2000, backend = "cmdstanr",
          save_pars = save_pars(all = TRUE),
          file = "m4_gamma",     file_refit = "on_change")
```

# Diagnósticos MCMC

```{r diagnosticos}
modelos <- list(Normal = m1, LogNormal = m2, SkewNormal = m3, Gamma = m4)

lapply(names(modelos), function(nm) {
  mod <- modelos[[nm]]
  np  <- nuts_params(mod)
  data.frame(
    Modelo       = nm,
    Rhat_max     = round(max(brms::rhat(mod),       na.rm = TRUE), 4),
    ESS_min      = round(min(brms::neff_ratio(mod), na.rm = TRUE), 3),
    Divergencias = sum(np$Value[np$Parameter == "divergent__"])
  )
}) |> bind_rows() |>
  kable(caption = "R-hat < 1.01 y ESS > 0.1 indican convergencia.")
```

---

## Prior Predictive Checks

Noten que solamente necesitamos usar `sample_prior`. En este caso `file_refit = "on_change"` se usa para que recompile si hay cambios sustantivos al modelo (nuevas variables o nuevos priors). 

```{r ppc-prior, results='hide', cache=TRUE}
m1_prior <- update(m1, sample_prior = "only", file = "m1_prior",
                   file_refit = "on_change")
m4_prior <- update(m4, sample_prior = "only", file = "m4_prior",
                   file_refit = "on_change")
```

```{r ppc-prior-viz, fig.height=4}
lim <- c(0, 5000)

pp1 <- pp_check(m1_prior, ndraws = 100) +
  coord_cartesian(xlim = lim) +
  labs(title = "Prior predictive — Normal") + theme_bw()

pp4 <- pp_check(m4_prior, ndraws = 100) +
  coord_cartesian(xlim = lim) +
  labs(title = "Prior predictive — Gamma") + theme_bw()

pp1 | pp4
```

---

## Posterior Predictive Checks

```{r yrep, cache=FALSE}
y_obs <- datos$salario

yrep1 <- posterior_predict(m1, newdata = datos, ndraws = 200)
yrep2 <- posterior_predict(m2, newdata = datos, ndraws = 200)
yrep3 <- posterior_predict(m3, newdata = datos, ndraws = 200)
yrep4 <- posterior_predict(m4, newdata = datos, ndraws = 200)
```

```{r ppc-densidades, fig.height=8}
lim <- c(0, 4000)

(ppc_dens_overlay(y_obs, yrep1) + coord_cartesian(xlim = lim) +
   labs(title = "M1: Normal") + theme_bw() |
 ppc_dens_overlay(y_obs, yrep2) + coord_cartesian(xlim = lim) +
   labs(title = "M2: Log-Normal") + theme_bw()) /
(ppc_dens_overlay(y_obs, yrep3) + coord_cartesian(xlim = lim) +
   labs(title = "M3: Skew-Normal") + theme_bw() |
 ppc_dens_overlay(y_obs, yrep4) + coord_cartesian(xlim = lim) +
   labs(title = "M4: Gamma") + theme_bw()) +
  plot_annotation(
    title    = "PPC: densidades posteriores predictivas",
    subtitle = "Línea oscura = observado | Líneas claras = réplicas"
  )
```

Ahora vamos a graficar si el modelo predice bien los valores al percentil 90. Separamos las graficas para que se vean mejor. 

```{r ppc-stats-media, fig.height=4, fig.width=12}
q90 <- function(x) quantile(x, 0.90)

ppc_stat(y_obs, yrep1, stat = "mean") + labs(title = "M1 — Media") + theme_bw() |
ppc_stat(y_obs, yrep2, stat = "mean") + labs(title = "M2 — Media") + theme_bw() |
ppc_stat(y_obs, yrep3, stat = "mean") + labs(title = "M3 — Media") + theme_bw() |
ppc_stat(y_obs, yrep4, stat = "mean") + labs(title = "M4 — Media") + theme_bw()
```

```{r ppc-stats-p90, fig.height=4, fig.width=12}
ppc_stat(y_obs, yrep1, stat = q90) + labs(title = "M1 — P90") + theme_bw() |
ppc_stat(y_obs, yrep2, stat = q90) + labs(title = "M2 — P90") + theme_bw() |
ppc_stat(y_obs, yrep3, stat = q90) + labs(title = "M3 — P90") + theme_bw() |
ppc_stat(y_obs, yrep4, stat = q90) + labs(title = "M4 — P90") + theme_bw()
```

---

## LOO-CV

```{r loo, cache=FALSE}
m1 <- add_criterion(m1, "loo")
m2 <- add_criterion(m2, "loo")
m3 <- add_criterion(m3, "loo")
m4 <- add_criterion(m4, "loo")

loos <- list(m1$criteria$loo, m2$criteria$loo,
             m3$criteria$loo, m4$criteria$loo)
nms  <- c("M1 Normal", "M2 Log-Normal", "M3 Skew-Normal", "M4 Gamma")

data.frame(
  Modelo = nms,
  ELPD   = round(sapply(loos, \(l) l$estimates["elpd_loo", 1]), 1),
  SE     = round(sapply(loos, \(l) l$estimates["elpd_loo", 2]), 1),
  k_malo = sapply(loos, \(l) sum(l$diagnostics$pareto_k > 0.7))
) |> kable(col.names = c("Modelo", "ELPD", "SE", "k > 0.7"),
           caption   = "Mayor ELPD = mejor predicción fuera de muestra.")
```

```{r pareto-k, fig.height=8}
plot_k <- function(loo_obj, titulo) {
  k  <- loo_obj$diagnostics$pareto_k
  df <- data.frame(
    obs   = seq_along(k), k = k,
    grupo = cut(k, c(-Inf, 0.5, 0.7, 1, Inf),
                labels = c("< 0.5", "0.5–0.7", "0.7–1.0", "> 1.0"))
  )
  pal <- c("< 0.5" = "#2ca25f", "0.5–0.7" = "#feb24c",
           "0.7–1.0" = "#f03b20", "> 1.0" = "#bd0026")
  ggplot(df, aes(x = obs, y = k, color = grupo)) +
    geom_point(size = 1, alpha = 0.7) +
    geom_hline(yintercept = c(0.5, 0.7), linetype = "dashed",
               color = c("#feb24c", "#f03b20")) +
    scale_color_manual(values = pal, name = "k") +
    labs(title = titulo, x = "Observación", y = "k de Pareto") +
    theme_bw(base_size = 11) +
    theme(legend.position = "bottom")
}

(plot_k(loos[[1]], "M1: Normal")     | plot_k(loos[[2]], "M2: Log-Normal")) /
(plot_k(loos[[3]], "M3: Skew-Normal") | plot_k(loos[[4]], "M4: Gamma"))
```

---

## Comparación de Modelos

```{r comparacion}
loo_compare(m1, m2, m3, m4) |> print(simplify = FALSE)
```

```{r stacking}
loo_model_weights(loos, method = "stacking") |>
  as.numeric() |> round(3) |>
  (\(x) data.frame(Modelo = nms, Peso = x))() |>
  kable(caption = "Pesos de stacking — mayor peso = mejor modelo predictivo.")
```

---

## Coeficientes del Mejor Modelo

```{r coeficientes, fig.height=5}
mcmc_intervals(
  as_draws_array(m4),
  pars = c("b_escolaridad", "b_experiencia", "b_sectorinformal",
           "b_sexomujer", "b_regionnorte", "b_regionsur"),
  prob = 0.80, prob_outer = 0.95
) +
  geom_vline(xintercept = 0, linetype = "dashed", color = "gray50") +
  labs(title    = "Coeficientes — Modelo Gamma (log link)",
       subtitle = "Intervalos de credibilidad al 80% y 95%",
       x        = "Efecto sobre log(salario)") +
  theme_bw()
```

# Avanzado: Pasar nuevas distribuciones a brms

1. Definir la familiar
2. Escribir funciones en Stan (Stan Forum)
3. Ajustar el modelo
4. Funciones de procesamiento posterior predictive checks, cálculo de leave-one out

```{r}
beta_prime <- custom_family(
  "beta_prime",
  dpars   = c("mu", "phi"),        # parámetros: media y precisión
  links   = c("log", "log"),       # ambos deben ser positivos
  lb      = c(0, 0),               # lower bounds
  type    = "real"                 # outcome continuo
)

stan_funs <- "
  real beta_prime_lpdf(real y, real mu, real phi) {
    real alpha = mu * phi;
    real beta  = phi;
    return beta_lpdf(y / (1 + y) | alpha, beta) - log1p(y) - log(y + 1);
  }
  
  real beta_prime_rng(real mu, real phi) {
    real alpha = mu * phi;
    real beta  = phi;
    real u = beta_rng(alpha, beta);
    return u / (1 - u);
  }
"

stan_vars <- stanvar(scode = stan_funs, block = "functions")
```

```{r}
priors_bp <- c(
  prior(normal(0, 10), class = b),
  prior(normal(0, 10), class = Intercept),
  prior(exponential(0.1), class = phi)    # phi > 0
)

m_bp <- brm(
  salario ~ escolaridad + experiencia + sector + sexo + region,
  data      = datos,
  family    = beta_prime,
  stanvars  = stan_vars,
  prior     = priors_bp,
  chains    = 14, cores = 14, iter = 2000,
  backend   = "cmdstanr",
  file      = "m_betaprime",
  file_refit = "on_change"
)
```

```{r}
posterior_predict_beta_prime <- function(i, prep, ...) {
  mu  <- brms::get_dpar(prep, "mu")[, i]   # columna i, no fila
  phi <- brms::get_dpar(prep, "phi")
  alpha <- mu * phi
  beta  <- phi
  u <- rbeta(length(mu), alpha, beta)
  u / (1 - u)
}

log_lik_beta_prime <- function(i, prep) {
  mu  <- brms::get_dpar(prep, "mu")[, i]
  phi <- brms::get_dpar(prep, "phi")
  y   <- prep$data$Y[i]
  alpha <- mu * phi
  beta  <- phi
  u <- y / (1 + y)
  dbeta(u, alpha, beta, log = TRUE) - 2 * log(1 + y)  # jacobiano correcto
}
```

Chequeo predictivo posterior

```{r}
pp_check(m_bp, ndraws = 100) + xlim(0,4000)
```

Comparamos todos los modelos

```{r}
m_bp <- add_criterion(m_bp, "loo")
loo_compare(m1, m2, m3, m4, m_bp) |> print(simplify = FALSE)
```



