---
title: "Flexibilidad del Modelado Bayesiano con Stan: Heterocedasticidad"
output:
  html_document:
    toc: true
    toc_depth: 2
    number_sections: true
---

```{r setup, include=FALSE}
library(cmdstanr)
library(posterior)
library(bayesplot)
library(tidyverse)
options(mc.cores = parallel::detectCores())
color_scheme_set("blue")
```

## Introducción

Este ejemplo muestra cómo el enfoque bayesiano con Stan permite ajustar modelos flexibles que serían difíciles o imposibles de estimar con métodos clásicos. En particular, consideramos un modelo en el que tanto la **media como la varianza** del salario dependen del nivel educativo.

## Simulación de Datos con Heterocedasticidad

```{r simulate-data, include=FALSE}
set.seed(123)
N <- 100
educ <- runif(N, 8, 16)  # años de educación

alpha <- log(1000)
beta <- log(1.08)  # efecto medio de la educación

gamma_0 <- -1  # log(sigma) base
gamma_1 <- -0.35  # mayor educación → menor varianza

mu <- alpha + beta * educ
sigma <- exp(gamma_0 + gamma_1 * educ)

log_wage <- rnorm(N, mean = mu, sd = sigma)
wage <- exp(log_wage)

data <- tibble(wage, log_wage, educ, sigma)
```

```{r}
ggplot(data, aes(x = educ, y = wage)) +
  geom_point(alpha = 0.7) +
  geom_smooth(method = "lm") +
  labs(x = "Años de educación", y = "Salario")
```

## Modelo Bayesiano: Media y Varianza Dependientes de Educación

Modelo completo:

\[
\begin{aligned}
\log(wage_i) &\sim \mathcal{N}(\mu_i, \sigma_i^2) \\
\mu_i &= \alpha + \beta \cdot educ_i \\
\log(\sigma_i) &= \gamma_0 + \gamma_1 \cdot educ_i
\end{aligned}
\]

- El coeficiente `\( \gamma_1 \)` indica cómo cambia la **desviación estándar** del log-salario con la educación. Un valor negativo implica que **a mayor educación, menor incertidumbre salarial**.

Distribuciones a priori e interpretación

- **\(\alpha \sim \mathcal{N}(7,\ 2^2)\)**  
  Representa el log-salario esperado para una persona con **cero años de educación**.  
  Esta prior es *débilmente informativa*, con alta incertidumbre.  
  \(\exp(7) \approx 1096\), por lo que se espera que el salario base esté alrededor de \$1000, pero puede variar ampliamente.

- **\(\beta \sim \mathcal{N}(0.08,\ 0.05^2)\)**  
  Representa el **retorno salarial por cada año adicional de educación** (en escala log).  
  En términos salariales, esto implica:  
  \[
  \exp(0.08) \approx 1.083
  \]  
  Es decir, se espera un incremento promedio de aproximadamente **8.3% por año adicional de educación**, coherente con estimaciones empíricas en la literatura económica.

- **\(\gamma_0 \sim \mathcal{N}(-1,\ 1^2)\)**  
  Controla el nivel base de la **desviación estándar** del log-salario.  
  \[
  \exp(-1) \approx 0.37
  \]  
  Es decir, se espera que la dispersión salarial base sea moderada, pero se permite cierta flexibilidad.

- **\(\gamma_1 \sim \mathcal{N}(0,\ 0.2^2)\)**  
  Captura cómo cambia la **desviación estándar** del log-salario con la educación.  
  Un valor **negativo** implica que, a mayor educación, hay **menor incertidumbre salarial** (más estabilidad).  
  Un valor **positivo** indica lo contrario: mayor educación → más dispersión.

Estas priors combinan conocimiento empírico con flexibilidad, permitiendo un modelo robusto y realista, especialmente útil cuando el tamaño muestral es reducido o hay colinealidad en los datos.

## Código del Modelo en Stan

```{r stan-code}
stan_code <- "
data {
  int<lower=0> N;
  vector[N] log_wage;
  vector[N] educ;
}
parameters {
  real alpha;
  real beta;
  real gamma_0;
  real gamma_1;
}
model {
  alpha ~ normal(7, 2);
  beta ~ normal(0.08, 0.05);
  gamma_0 ~ normal(-1, 1);
  gamma_1 ~ normal(0, 0.2);

  for (i in 1:N) {
    log_wage[i] ~ normal(alpha + beta * educ[i], exp(gamma_0 + gamma_1 * educ[i]));
  }
}
generated quantities {
  vector[N] sigma;
  for (i in 1:N) {
    sigma[i] = exp(gamma_0 + gamma_1 * educ[i]);
  }
}
"
```

## Ajuste del Modelo

```{r fit-model}
stan_data <- list(N = N, log_wage = data$log_wage, educ = data$educ)
model <- cmdstan_model(write_stan_file(stan_code), cpp_options = list(stan_threads = TRUE))
fit <- model$sample(
  data = stan_data,
  chains = 4,
  parallel_chains = 4,
  threads_per_chain = 2,
  iter_sampling = 2000,
  iter_warmup = 500,
  seed = 123
)
fit$print(variables = c("alpha", "beta", "gamma_0", "gamma_1"))
```

## Visualización: Varianza Estimada vs. Real

```{r sigma-comparison}
sigma_draws <- fit$draws(variables = "sigma", format = "df")
sigma_post_mean <- sigma_draws %>% select(starts_with("sigma")) %>% colMeans()

data$sigma_post <- sigma_post_mean

ggplot(data, aes(x = educ)) +
  geom_line(aes(y = sigma), color = "blue", linetype = "dashed") +
  geom_line(aes(y = sigma_post), color = "red") +
  labs(y = "Desviación estándar del log-salario",
       title = "Varianza real (azul) vs. estimada por el modelo (rojo)",
       subtitle = "El modelo bayesiano recupera bien la heterocedasticidad simulada")
```

**Interpretación:** El gráfico muestra cómo el modelo bayesiano logra estimar correctamente que la varianza del salario disminuye con la educación, acercándose mucho a los valores simulados (línea azul). La línea roja representa el valor posterior medio estimado.

## Comparación con Modelo Clásico

```{r classic-fit}
lm_fit <- lm(log(wage) ~ educ, data = data)
summary(lm_fit)

plot(lm_fit$fitted.values, resid(lm_fit),
     xlab = "Valores ajustados", ylab = "Residuos",
     main = "Residuos del modelo clásico")
abline(h = 0, lty = 2)
```

**Interpretación:** El modelo clásico `lm()` asume varianza constante. En el gráfico de residuos se puede observar que, para niveles bajos de educación, los residuos tienden a ser más dispersos, lo que indica **heterocedasticidad no capturada** por el modelo clásico. Esto muestra una limitación importante frente a la flexibilidad del enfoque bayesiano.

```{r}
# Valores secuenciales de educación para predecir
educ_grid <- tibble(educ = seq(8, 16, length.out = 100))

### Modelo clásico: predicción + intervalo de predicción
pred_lm <- predict(lm_fit, newdata = educ_grid, interval = "prediction", level = 0.95)
educ_grid <- educ_grid %>%
  mutate(
    fit_lm = pred_lm[, "fit"],
    lwr_lm = pred_lm[, "lwr"],
    upr_lm = pred_lm[, "upr"]
  )

### Modelo bayesiano: usamos draws para generar predicciones posteriores
draws <- fit$draws(format = "df")
alpha_draws <- draws$alpha
beta_draws <- draws$beta
gamma_0_draws <- draws$gamma_0
gamma_1_draws <- draws$gamma_1

# Creamos una matriz de predicciones para cada punto de la grilla
set.seed(123)
n_draws <- 500  # cantidad de muestras a usar para predicción
pred_matrix <- sapply(educ_grid$educ, function(e) {
  mu <- alpha_draws[1:n_draws] + beta_draws[1:n_draws] * e
  sigma <- exp(gamma_0_draws[1:n_draws] + gamma_1_draws[1:n_draws] * e)
  rnorm(n_draws, mu, sigma)
})

# Extraemos percentiles para construir el intervalo de predicción
pred_quantiles <- apply(pred_matrix, 2, quantile, probs = c(0.025, 0.5, 0.975))

educ_grid <- educ_grid %>%
  mutate(
    lwr_bayes = pred_quantiles[1, ],
    fit_bayes = pred_quantiles[2, ],
    upr_bayes = pred_quantiles[3, ]
  )


ggplot(data, aes(x = educ, y = log_wage)) +
  geom_point(alpha = 0.4) +
  geom_ribbon(data = educ_grid, aes(x = educ, ymin = lwr_lm, ymax = upr_lm), 
              fill = "red", alpha = 0.2, inherit.aes = FALSE) +
  geom_line(data = educ_grid, aes(x = educ, y = fit_lm), 
            color = "red", linetype = "dashed", inherit.aes = FALSE) +
  geom_ribbon(data = educ_grid, aes(x = educ, ymin = lwr_bayes, ymax = upr_bayes), 
              fill = "blue", alpha = 0.2, inherit.aes = FALSE) +
  geom_line(data = educ_grid, aes(x = educ, y = fit_bayes), 
            color = "blue", inherit.aes = FALSE) +
  labs(
    title = "Comparación de Intervalos de Predicción",
    subtitle = "Rojo: modelo clásico (varianza constante); Azul: modelo bayesiano (varianza flexible)",
    y = "log(Salario)", x = "Años de educación"
  )
```


## Discusión

- El modelo clásico asume varianza constante y no puede capturar la heterocedasticidad.
- El modelo bayesiano con Stan permite modelar la varianza como función de la educación.
- ¿Qué otros contextos económicos podrían beneficiarse de esta flexibilidad?
