---
title: "Estimación Bayesiana de la Brecha Salarial de Género (Modelo Log-normal)"
output:
  html_document:
    toc: true
    toc_depth: 2
    number_sections: true
---

```{r setup, include=FALSE}
library(cmdstanr)
library(posterior)
library(bayesplot)
library(dplyr)
library(tidyr)
library(ggplot2)
options(mc.cores = parallel::detectCores())
color_scheme_set("blue")
```

## 1. Flujo de Trabajo en Modelado Bayesiano con Stan y R

El proceso de modelación bayesiana en Stan y R sigue una serie de pasos que ayudan a organizar el razonamiento estadístico y la implementación computacional. Aquí describimos el flujo general de trabajo:

### Identificación de las hipótesis y el modelo generativo

- Variable de interés: salario de individuos en una empresa progresiva de tamaño mediano.
- Queremos estimar las diferencias entre hombres y mujeres en salarios.
- Sabemos que los salarios no siguen una distribución normal simétrica, sino que están sesgados a la derecha.

### Especificación del Modelo Generativo

- ¿Qué sabemos sobre la distribución estadística de los salarios?
- En lugar de modelar directamente el salario, modelamos el **logaritmo del salario**, que suele estar más cerca de una distribución normal.
- Esto implica asumir que `log(salario)` sigue una distribución normal, lo que equivale a suponer que el salario tiene una distribución log-normal.

Suponemos que los datos observados siguen una distribución log-normal, es decir, modelamos el logaritmo del salario:

\[
\log(\text{wage}_i) \sim \mathcal{N}(\alpha + \beta \cdot \text{female}_i,\ \sigma^2)
\]

donde:
- \(\alpha\) es el log-salario promedio para los hombres (\(\text{female}_i = 0\)),
- \(\beta\) representa la diferencia entre hombres y mujeres en el logaritmo del salario,
- \(\sigma\) es la desviación estándar del log-salario.

### Asignamos las siguientes distribuciones a priori a los parámetros:

\[
\begin{aligned}
\alpha &\sim \mathcal{N}(7,\ 2^2) \\
\beta &\sim \mathcal{N}(0,\ 0.1^2) \\
\sigma &\sim \text{Cauchy}^{+}(0,\ .5)
\end{aligned}
\]

donde \(\text{Cauchy}^{+}\) indica que la distribución Cauchy está truncada en \(\sigma > 0\).

### Justificación de las Distribuciones A Priori

Las distribuciones a priori fueron elegidas para reflejar conocimiento moderado e incorporar información contextual razonable sin ser excesivamente restrictivas.

- **Prior para $\alpha$ (nivel base del log-salario):**

  \[
  \alpha \sim \mathcal{N}(7,\ 2^2)
  \]

  Esta prior refleja que el salario promedio para hombres (grupo base) se espera que esté alrededor de \( \exp(7) \approx 1096 \), pero con mucha incertidumbre (el intervalo de ±2 desviaciones estándar incluye salarios desde alrededor de 200 hasta más de 6000). Este prior es *débilmente informativo*.

- **Prior para $\beta$ (efecto de sexo):**

  \[
  \beta \sim \mathcal{N}(0,\ 0.1^2)
  \]

  Este prior es **informativo** y expresa la creencia de que, *a priori*, es poco probable que el efecto de género sea muy grande. En términos de salario relativo:

  \[
  \exp(0.1) \approx 1.105, \quad \exp(-0.1) \approx 0.905
  \]

  Es decir, se espera que la diferencia de hombres y mujeres de salario entre -10% y +10% aproximadamente, antes de ver los datos. Esta prior representa escepticismo hacia efectos grandes, lo cual es útil en contextos con muestras pequeñas, ya que reduce la probabilidad de falsos positivos.

- **Prior para $\sigma$ (desviación estándar del log-salario):**

  \[
  \sigma \sim \text{Cauchy}^+(0,\ .5)
  \]

  El prior Cauchy positivo es una elección común para parámetros de escala porque permite valores pequeños, pero también deja abierta la posibilidad de valores grandes (colas pesadas). Es un prior *débilmente informativo* que evita restricciones artificiales sobre la dispersión de los salarios.

### Escritura del Modelo en Stan

- Definimos el modelo en términos de `log(wage)`.
- Especificamos priors para los parámetros y el modelo de verosimilitud.

### Llamada desde R

- Transformamos los datos (`log(wage)`), creamos la lista para Stan.
- Ajustamos el modelo y analizamos los resultados.

### Chequeos predictivos posteriores

- Convergencia
- Capacidad predictiva del modelo

### Inferencia sobre la posterior

## Datos 

Simulamos un conjunto de datos en el que la brecha salarial observada parece estadísticamente significativa bajo un enfoque clásico/frecuentista, pero desaparece cuando usamos una prior informativa moderada en el enfoque bayesiano.

```{r simulate-data, include=FALSE}
set.seed(321)
N <- 30
female <- rbinom(N, 1, 0.5)  # 0 = hombre, 1 = mujer
alpha <- log(2000)
beta <- 0  # En realidad no hay efecto de género
sigma <- 0.2
log_wage <- rnorm(N, mean = alpha + beta * female, sd = sigma)
# Introducimos algo de ruido artificial para que parezca significativo
log_wage[female == 1] <- log_wage[female == 1] - 0.13
wage <- exp(log_wage)

data <- data.frame(wage, log_wage, female)
ggplot(data, aes(x = as.factor(female), y = wage)) +
  geom_boxplot() +
  labs(x = "Mujer (1 = sí)", y = "Salario")
```

## Código del Modelo en Stan (Log-salario)

En lugar de guardar el modelo en un archivo `.stan`, podemos escribirlo directamente dentro del código y compilarlo con `cmdstan_model(write_stan_file(...))`:

El código de stan tiene **4** bloques y usa la lógica de escritura modular de C++:

- Datos: Variables y características del modelo
- Parámetros: Nombres de los parámetros
- Modelo: Priors y verosimulitud
- Cantidades generadas: Predicción bajo las posteriores

```{r stan-code-inline}
stan_code <- "
data {
  int<lower=0> N;   // tamaño de muestra
  vector[N] log_wage; // variable dependiente
  vector[N] female; // variable explicativa
}
parameters {
  real alpha; // ordenada al origen
  real beta; // parámetro de la diferencia hombres-mujeres
  real<lower=0> sigma; // varianza
}
model {
  alpha ~ normal(7, 2); // EN ESCALA DE logaritmo 
  beta ~ normal(0, 0.1); // EN ESCALA DE logaritmo 
  sigma ~ cauchy(0, .5); // EN ESCALA DE logaritmo: muy grande

  log_wage ~ normal(alpha + beta .* female, sigma); // Modelo general explicativo 
}
generated quantities {
  vector[N] log_wage_rep; // Posterior total del modelo estimado 
  for (i in 1:N) {
    log_wage_rep[i] = normal_rng(alpha + beta * female[i], sigma);
  }
}
"
```

## 4. Prior predictive checks: 

La simulación desde los priors con Stan es una forma de revisar si los *a prioris* del modelo generativo producen resultados razonables de la distribución observada. 

```{r prior-predictive-stan}
prior_stan_code <- "
data {
  int<lower=1> N;
  vector[N] female;
}
generated quantities {
  real alpha = normal_rng(7, 2);
  real beta = normal_rng(0, 0.1);
  real sigma = abs(cauchy_rng(0, .5));

  vector[N] log_wage_sim;
  for (i in 1:N) {
    log_wage_sim[i] = normal_rng(alpha + beta * female[i], sigma);
  }
}
"

prior_model <- cmdstan_model(write_stan_file(prior_stan_code))

female_sim <- rbinom(N, 1, 0.5)

sim_prior <- prior_model$sample(
  data = list(N = N, female = female_sim),
  fixed_param = TRUE,
  chains = 1,
  iter_sampling = 1000,
  seed = 123
)

log_wage_sim_draws <- sim_prior$draws("log_wage_sim", format = "matrix")

y_fake <- as.numeric(log_wage_sim_draws[1, ])
ppc_dens_overlay(y = y_fake, yrep = log_wage_sim_draws[1:50, ])
```

### Varianza más reducida:  *real sigma = abs(cauchy_rng(0, .1));*

```{r prior-predictive-stan2}
prior_stan_code <- "
data {
  int<lower=1> N;
  vector[N] female;
}
generated quantities {
  real alpha = normal_rng(7, 2);
  real beta = normal_rng(0, 0.1);
  real sigma = abs(cauchy_rng(0, .1));

  vector[N] log_wage_sim;
  for (i in 1:N) {
    log_wage_sim[i] = normal_rng(alpha + beta * female[i], sigma);
  }
}
"

prior_model <- cmdstan_model(write_stan_file(prior_stan_code))

female_sim <- rbinom(N, 1, 0.5)

sim_prior <- prior_model$sample(
  data = list(N = N, female = female_sim),
  fixed_param = TRUE,
  chains = 1,
  iter_sampling = 1000,
  seed = 123
)

log_wage_sim_draws <- sim_prior$draws("log_wage_sim", format = "matrix")

y_fake <- as.numeric(log_wage_sim_draws[1, ])
ppc_dens_overlay(y = y_fake, yrep = log_wage_sim_draws[1:50, ])
```


## Ajuste del Modelo en R usando `cmdstanr`

Para ajustar el modelo es necesario:

- Pasar los datos a una lista para que stan los lea
- compilar el modelo en cmdstanr (paralelización)
- estimar las posteriores con `model$sample`

```{r stan-log-model}
stan_data <- list(N = N, log_wage = data$log_wage, female = data$female)
model <- cmdstan_model(write_stan_file(stan_code), cpp_options = list(stan_threads = TRUE))
fit_log <- model$sample(
  data = stan_data,
  chains = 4, #cuantas cadenas
  parallel_chains = 4, #cuantas en paralelo
  threads_per_chain = 2, #cuantas dividas en los núcleos
  iter_sampling = 2000, #total de iteraciones
  iter_warmup = 500, #calentamiento
  seed = 123 #replicabilidad de arranque del algoritmo
)
```

Valores de los parámetros:

```{r}
fit_log$print(variables = c("alpha", "beta", "sigma"))
```


## Diagnóstico: Convergencia

```{r trace-plots}
draws_array <- fit_log$draws(variables = c("alpha", "beta", "sigma"))
mcmc_trace(draws_array)
```

## Verificación Posterior Predictiva (PPC)

```{r ppc-check}
log_wage_rep <- fit_log$draws(variables = "log_wage_rep", format = "matrix")
log_wage_obs <- data$log_wage
ppc_dens_overlay(y = log_wage_obs, yrep = log_wage_rep[1:50, ])
```

## Inferencia

La estimación de `beta` indica la diferencia en el **logaritmo del salario** entre hombres y mujeres. Para interpretarlo en la escala original:

```{r interpret-beta}
draws <- fit_log$draws(variables = "beta", format = "df")
exp_beta <- exp(draws$beta)
quantile(exp_beta, probs = c(0.025, 0.5, 0.975))
```

El salario de las mujeres es, en mediana, aproximadamente el 91% del salario de los hombres (exp(β) ≈ 0.91).

Hay bastante incertidumbre: el intervalo creíble del 95% va de 81% a 103% del salario masculino.

Dado que el intervalo incluye 1, no hay evidencia clara de una brecha salarial significativa en esta simulación.

## Comparación Frequentista (log-salario)

```{r lm-log-model}
lm_fit_log <- lm(log(wage) ~ female, data = data)
summary(lm_fit_log)
```

## Discusión

- En este ejemplo, el modelo lineal clásico muestra un valor-p aparentemente significativo.
- Sin embargo, el modelo bayesiano con una prior informativa moderada refleja mayor escepticismo y reduce la magnitud del efecto.
- Esto demuestra cómo los priors pueden protegernos de falsos positivos cuando tenemos poco poder estadístico o muestras pequeñas.

## Preguntas

- ¿Cómo interpretamos el efecto `beta` bajo cada enfoque?
- ¿Qué rol juega la prior? ¿Puede evitar que saquemos conclusiones precipitadas?
- ¿Cómo influye el tamaño muestral en la credibilidad del efecto observado?
- ¿Cuándo sería razonable usar una prior informativa?

## Elección de malos priors

¿Qué pasa si usamos malos priors a la clásica?

```{r}
stan_bad_prior <- "
data {
  int<lower=0> N;   // tamaño de muestra
  vector[N] log_wage; // variable dependiente
  vector[N] female; // variable explicativa
}
parameters {
  real alpha; // ordenada al origen
  real beta; // parámetro de la diferencia hombres-mujeres
  real<lower=0> sigma; // varianza
}
model {
  alpha ~ normal(0, 100);  // absurdamente vaga
  beta ~ normal(0, 100);   // absurdamente vaga
  sigma ~ cauchy(0, 10);    // colas extremadamente pesadas

  log_wage ~ normal(alpha + beta .* female, sigma);
}
generated quantities {
  vector[N] log_wage_rep;
  for (i in 1:N) {
    log_wage_rep[i] = normal_rng(alpha + beta * female[i], sigma);
  }
}
"
bad_model <- cmdstan_model(write_stan_file(stan_bad_prior),cpp_options = list(stan_threads = TRUE))

fit_bad <- bad_model$sample(
  data = stan_data,
  chains = 4,
  parallel_chains = 4,
  iter_sampling = 1000,
  threads_per_chain = 2,
  iter_warmup = 500,
  seed = 123
)
mcmc_trace(fit_bad$draws(c("alpha", "beta", "sigma")))
fit_bad$cmdstan_diagnose()
```

```{r}
fit_bad$print(variables = c("alpha", "beta", "sigma"))
log_wage_rep_bad <- fit_bad$draws("log_wage_rep", format = "matrix")
ppc_dens_overlay(y = data$log_wage, yrep = log_wage_rep_bad[1:50, ])

```




