---
title: "Modelos bayesianos de variables categóricas"
author: "Hector Najera"
date: "30/04/2026"
output: html_document
---

```{r setup, include=FALSE}
knitr::opts_chunk$set(echo = TRUE, warning = FALSE, message = FALSE)
```

# Introducción

Esta nota brinda una introducción bastante elemental a los siguientes tipos de modelos:

- Modelación de variables binarias
- Modelación de variables ordinales y nominales

También se aborda el cómputo de los estadísticos de validación cruzada: leave-one-out cross validation

```{r}
library(pacman)
p_load(haven, dplyr, brms, bayesplot, tidybayes, ggplot2)
color_scheme_set(scheme = "viridis")
```

Utilizaremos la siguiente base de datos en formato Stata. 

```{r}
D<-read_dta("pobreza_18.dta")
head(D)
```

# Modelo binario

Vamos a utilizar datos de la ENIGH 2018. Usaremos el nivel educativo, el tamaño del hogar y el de localidad como variables de ajuste. Además, ajustaremos el modelo por la entidad federativa de residencia.

$$
\begin{aligned}
p_i &\sim \text{Bernoulli}(\mu_i) \\[6pt]
\text{logit}(\mu_i) &= \alpha + \sum_{k} \beta_k \, \text{educ}_{k[i]}
                       + \beta_{\text{tam}} \, \text{tamhogesc}_i
                       + \sum_{j} \gamma_j \, \text{loc}_{j[i]} \\[6pt]
\alpha              &\sim \mathcal{N}(0,\;5) \\
\beta_k             &\sim \mathcal{N}(0,\;5) \\
\beta_{\text{tam}}  &\sim \mathcal{N}(0,\;5) \\
\gamma_j            &\sim \mathcal{N}(0,\;5)
\end{aligned}
$$

donde:

- $p_i \in \{0, 1\}$: indicador de pobreza del hogar $i$
- $\mu_i$: probabilidad de pobreza 
- $\alpha$: intercepto/ordenada al orígen (log-odds de pobreza en la categoría de referencia)
- $\beta_k$: efecto del nivel educativo $k$ del jefe de hogar
- $\beta_{\text{tam}}$: efecto del tamaño del hogar
- $\gamma_j$: efecto del tamaño de localidad $j$

> **Nota:** $\mathcal{N}(0, 5)$ en la escala log-odds es prácticamente una prior uniforme en probabilidades — permite valores extremos cercanos a 0 y 1.

## Chequeo a priori predictivo

```{r}
M_prior_weak <- brm(
  pobreza ~ 1 + factor(niv_edexpjh) + tamhogesc + factor(tam_loc),
  prior = c(
    set_prior("normal(0, 1000)", class = "b"),
    set_prior("normal(0, 1000)", class = "Intercept")  # explicit intercept prior
  ),
  family = bernoulli(),
  chains = 4, cores = 14,
  iter = 2000,
  threads = threading(14, grainsize = 100),
  backend = "cmdstanr",
  sample_prior = "only",   # <-- KEY: ignore data, sample from priors only
  data = D
)
```

```{r}
pp_check(M_prior_weak, ndraws = 100)
pp_check(M_prior_weak, type = "stat", stat = "mean", ndraws = 100)
```

Ahora veremos qué pasa con a prioris débilmente informativos pero regularizadores

```{r}
M_prior_reg <- brm(
  pobreza ~ 1 + factor(niv_edexpjh) + tamhogesc + factor(tam_loc),
  prior = c(
    set_prior("normal(0, 5)", class = "b"),
    set_prior("normal(0, 5)", class = "Intercept")  # explicit intercept prior
  ),
  family = bernoulli(),
  chains = 4, cores = 14,
  iter = 2000,
  threads = threading(14, grainsize = 100),
  backend = "cmdstanr",
  sample_prior = "only",   # <-- KEY: ignore data, sample from priors only
  data = D
)
```

```{r}
pp_check(M_prior_reg, ndraws = 100)
pp_check(M_prior_reg, type = "stat", stat = "mean", ndraws = 1000)
```


## Estimación del modelo con priors regularizadores

```{r}
M<-brm(pobreza ~ 1 + factor(niv_edexpjh) + tamhogesc + factor(tam_loc), 
        prior = c(set_prior("normal(0,5)", class = "b")),
        family="bernoulli", 
        chains=4, cores=14, 
        iter=2000,  
        threads = threading(14, grainsize = 100),
        backend = "cmdstanr", 
        data=D)
summary(M)
```

Agregamos variables

```{r}
M1<-brm(pobreza ~ 1 + factor(niv_edexpjh) + tamhogesc + factor(tam_loc) + factor(ent), 
        prior = c(set_prior("normal(0,5)", class = "b")),
        family="bernoulli", chains=4, cores=14, iter=2000,  threads = threading(14, grainsize = 100),backend = "cmdstanr", data=D)
summary(M1)
```

¿Incrementa Chiapas el riesgo de vivir en pobreza, relativo a Aguascalientes?

```{r}
get_variables(M1)
plot_title <- ggtitle("Posterior distributions",
                      "with medians and 95% intervals")
mcmc_areas(M1,
           pars = c( "b_factorent7"),
           prob = 0.95) + plot_title
```

## Chequeos predictivos posteriores

Quisieramos saber si el modelo hace buenas predicciones de las proporciones población pobre y no pobre. Para ello podemos utilizar la función `pp_check`. Dado que se trata de una variable categórica vamos a solicitar una gráfica de barras. 

Como puede apreciarse, el modelo hace un muy buen trabjo en predecir las proporciones de población pobre y no pobre. 

```{r}
pp_check(M1, ndraws = 100)
pp_check(M1, type = "stat", stat = "mean", ndraws = 1000)
```

¿Cómo se compara con M?

```{r}
pp_check(M, ndraws = 100)
pp_check(M, type = "stat", stat = "mean", ndraws = 1000)
```

## Compración de modelos: Validacion cruzada. 

NOTA: El comando `loo` toma mucho tiempo. Modera tus expectativas. Abajo utilizamos una aproximación con `loo_subsample`. 

*The Pareto k estimate is a diagnostic for Pareto smoothed importance sampling (PSIS), which is used to compute components of elpd_loo. In importance-sampling LOO (the full posterior distribution is used as the proposal distribution). The Pareto k diagnostic estimates how far an individual leave-one-out distribution is from the full distribution. If leaving out an observation changes the posterior too much then importance sampling is not able to give reliable estimate. If k<0.5, then the corresponding component of elpd_loo is estimated with high accuracy. If 0.5<k<0.7 the accuracy is lower, but still ok. If k>0.7, then importance sampling is not able to provide useful estimate for that component/observation. Pareto k is also useful as a measure of influence of an observation. Highly influential observations have high k values. **Very high k values often indicate model misspecification, outliers or mistakes in data processing.*** 

```{r }
M.loo<-loo(M)
M1.loo<-loo(M1)
M.loo
M1.loo
```

`elpd` Expected Log Predictive Density. Más cercana a cero es mejor

`p_loo = 9.1` es el número efectivo de parámetros. Si se achica es buena señal (no hay sobreajuste)

`looic = 24189.3` es −2×elpd_loo-2

*When using loo_compare(), the returned matrix will have one row per model and several columns of estimates. The values in the elpd_diff and se_diff columns of the returned matrix are computed by making pairwise comparisons between each model and the model with the largest ELPD (the model in the first row). For this reason the elpd_diff column will always have the value 0 in the first row (i.e., the difference between the preferred model and itself) and negative values in subsequent rows for the remaining models.*

### LOO eficiente basado en n=400: loo_subsample

```{r}
fastloo<-loo_subsample(M)
fastloo1<-loo_subsample(M1)
```

K-pareto: Observaciones con influencia sobre la posterior

```{r}
fastloo1
```

Gráficas con loo

```{r}
plot(fastloo1)
```

Comparación de los modelos: 

```{r}
loo_compare(fastloo1,fastloo)
```

elpd_diff = 765.4 significa que M1 tiene 765.4 unidades mayores de elpd que M (Es mejor M1)

|elpd_diff| > 2 × se_diff = 765.4≫2×81.8=163.6   (El M1 es mucho mejor)

subsampling_se_diff es la incertidumbre asociada a `loo_subsample` (muy pequeña aquí)

# Predicción

```{r}
D$prM<-predict(M, newdata=D ,ndraws=300)
D$prM1<-predict(M1, newdata=D ,ndraws=300)

D %>% group_by(ent) %>% summarise(SPent=mean(pobreza, na.rm=T), MPent=mean(prM[,1], na.rm=T), 
                                  M1Pent=mean(prM1[,1], na.rm=T)) -> Prent

ggplot(Prent, aes(SPent*100, MPent*100)) + geom_point() + theme_classic() + labs(y="Estimado M", x="Encuesta")

ggplot(Prent, aes(SPent*100, M1Pent*100)) + geom_point() + theme_classic() + labs(y="Estimado M1", x="Encuesta")

```

# Segundo ejemplo: Ordinal v multinomial

Ahora vamos a model el score de carencias de la medición oficial. Este score va de 0 a 6 carencias. Esta variable es ordinal pero, como siempre en estos casos, no hay razones para pensar que los efectos sean proporcionales. Para poder modelar adecuadamente la variable con `brms`, tenemos que rescalar la variable para que vaya de 1 a 7. El modelo bayesiano se escribe a continuación: 

$$
\begin{aligned}
y_i &\sim \text{Ordered-logit}(\phi_i,\; \boldsymbol{\kappa}) \\[6pt]
\text{logit}\!\left[P(y_i \leq k)\right]
    &= \kappa_k - \phi_i \quad \text{para } k = 1, \ldots, K-1 \\[6pt]
\phi_i &= \sum_{m} \beta_m \, \text{educ}_{m[i]}
         + \beta_{\text{tam}} \, \text{tamhogesc}_i
         + \sum_{j} \gamma_j \, \text{loc}_{j[i]}
         + \sum_{e} \delta_e \, \text{ent}_{e[i]} \\[6pt]
\kappa_k            &\sim \mathcal{N}(0,\; \text{student\_t}(3,0,2.5))
                          \quad \text{[default brms]} \\
\beta_m             &\sim \mathcal{N}(0,\; 5) \\
\beta_{\text{tam}}  &\sim \mathcal{N}(0,\; 5) \\
\gamma_j            &\sim \mathcal{N}(0,\; 5) \\
\delta_e            &\sim \mathcal{N}(0,\; 5)
\end{aligned}
$$

donde:

- $y_i \in \{1, 2, \ldots, K\}$: índice de privación del hogar $i$
- $\phi_i$: predictor lineal (desplazamiento de los umbrales)
- $\kappa_k$: umbral $k$ — el log-odds acumulado en la categoría de referencia
- $K - 1$: número de umbrales (uno por cada corte entre categorías)
- `threshold = "flexible"`: cada umbral $\kappa_k$ se estima libremente

> **Interpretación de $\phi_i$:** un valor positivo de $\phi_i$ *desplaza* la distribución hacia categorías **más altas** de privación (más privación). 

Para los modelos ordinales tenemos que cambiar a `cumulative("logit")`

```{r}
D$i_privacion1<-D$i_privacion+1

M2<-brm(i_privacion1 ~ 1 + factor(niv_edexpjh) + tamhogesc + factor(tam_loc) + factor(ent), 
        prior = c(set_prior("normal(0,5)", class = "b")),
        family=cumulative("logit", threshold="flexible"), 
        chains=2, cores=14, iter=2000,  
        threads = threading(14, grainsize = 100),
        backend = "cmdstanr", data=D)
summary(M2)
```

En este caso `pp_check` lo hacemos con barras puesto que se trata de una variable de grupos

```{r}
pp_check(M2, nreps = 10, type = "bars")
```

# Multinomia

- Este modelo es más pesado (tarda uno 7 minutos): predictores X categorías con efectos aleatorios X categorías.

- Este modelo necesita prior débiles para producir resultados razonables. 

- Intenten estimar este modelo con ML. 

```{r }
D$i_privacion1<-as.factor(D$i_privacion1)
#Ds<-sample_n(D,10000)

M3<-brm(i_privacion1 ~ 1  + factor(niv_edexpjh) + tamhogesc + factor(tam_loc) + factor(ent), 
         prior = c(set_prior("normal(0,5)", class="b", dpar = "mu2"), 
 						    set_prior("normal(0,5)", class="b", dpar = "mu3"), 
 						    set_prior("normal(0,5)", class="b", dpar = "mu4"),
 						    set_prior("normal(0,5)", class="b", dpar = "mu5"),
 						    set_prior("normal(0,5)", class="b", dpar = "mu6"),
 						    set_prior("normal(0,5)", class="b", dpar = "mu7")),
        family = categorical(link = "logit"), chains=2, cores=2, iter=1500,  threads = threading(14, grainsize = 100),backend = "cmdstanr", data=D)
```

Checamos la predicción

```{r}
pp_check(M3, nreps = 10, type = "bars")
```

¿Qué modelo es mejor el ordinal o el multinomial?

```{r}
M2.loo<-loo_subsample(M2)
M3.loo<-loo_subsample(M3)
M2.loo
M3.loo
```

```{r}
loo_compare(M2.loo,M3.loo)
```

## Tarea: Checar cómo hacer predict para este tipo de modelos

```{r echo=FALSE}
knitr::knit_exit()
```






